---
title: "TP4 - Multiple Factor Analysis (MFA)"
format:
  html:
    toc: true
    toc-depth : 4
    toc-location: left
    number-sections: true
    css: styles.css
---

```{r}
#| warning: false
#| message: false

library(ggplot2)
library(reshape2)
library(FactoMineR)
library(factoextra)
library(corrplot)
```

# Lecture des données

Dans ce TP, nous reprenons le jeu de données des vins qui a été utilisé pour illustrer le cours sur l'Analyse Factorielle Multiple (AFM). Le fichier de données est disponible sur la page moodle du cours `AnaDo_JeuDonnees_VinsJury.csv`.

On commence par lire le fichier de données à l'aide de la fonction `read.table()` en précisant quelques options.

```{r}
vins <- read.table("../../SlidesCours/Data/AnaDo_JeuDonnees_VinsJury.csv",
                  header=TRUE, sep=";",dec=".", 
                  row.names=1, check.names=FALSE, fileEncoding="latin1")
vins[,1]<-as.factor(vins[,1])
head(vins)
```

# Groupes de variables

**Question :** Pour rappel, le jeu de données est composé de plusieurs groupes de variables

-   *cepage* : une variable qualitative indiquant le cépage
-   *Expert* : 27 variables quantitatives de descripteurs sensoriels d'un jury d'experts
-   *Etudiants* : 15 variables quantitatives de descripteurs sensoriels d'un jury d'étudiants (nom finissant par "\_E")
-   *Consommateurs* : 15 variables quantitatives de descripteurs sensoriels d'un jury de consommateurs (nom finissant par "\_C")
-   *Appreciation* : note de 60 consommateurs

Créez des jeux de données distincts par groupe et quelques statistiques descriptives pour chaque groupe.

```{r}
#| eval: false 

DataExpert<-...
DataStudent<-...
DataConsumer<-...
Appreciation<-...
cepage<-...
```

# ACP pour chaque jury

**Question :** Faites une ACP pour le jeu de données des descripteurs sensoriels pour chaque jury séparément (à l'aide de la fonction `PCA`de la librairie `FactoMineR`). Analysez les résultats.

```{r}
#| eval: false 

ACPExpert<-PCA(DataExpert,.....)
ACPStudent<-PCA(DataStudent, ....)
ACPConsumer<-PCA(DataConsumer, ....)
fviz_eig(....)
fviz_pca_ind(....)
fviz_pca_var(.....)
```

# AFM avec FactoMineR

**Question :** Faites une analyse factorielle multiple (AFM) avec la fonction `MFA()` de la librairie `FactoMineR` sur le jeu de données `vins`. Le cépage et le groupe de variables `Appreciation` sont considérés comme des groupes de variables supplémentaires. Explorez la structure du contenu de la sortie `resMFA`. Retrouvez-vous les ACP faites dans la question précédente ?

```{r}
#| eval: false 

resMFA<-MFA(.....)
resMFA
```

# Lien entre AFM et ACP

**Question :** L'analyse factorielle multiple est une ACP sur un jeu de données particulier que l'on appelle `DataMFA`. Retrouvez numériquement ce résultat.

```{r}
#| eval: false 

dExpert<-....
dStudent<-...
dConsumer<-...
DataMFA<-cbind(dexpert,dStudent,dConsumer)
DataMFA<-data.frame(cepage=cepage,DataMFA)

resglobal<-PCA(DataMFA,....)

```

**Question :** Déterminez les valeurs de $\mathcal L_g$ entre les groupes de variables. Comparez avec les valeurs dans `resMFA$group$Lg`. Que représentent les termes diagonaux ? Quel est le lien avec les valeurs propres des ACP séparées ? Vérifiez numériquement.

```{r}
#| eval: false 

# A COMPLETER
```

**Question :** Comment est construit le graphique donné par la fonction suivante ? Commentez-le.

```{r}
#| eval: false 

fviz_mfa_var(resMFA,"group",repel=TRUE)
```

**Question :** Quel est le lien entre les valeurs de $\mathcal L_g(j,j')$ et de $RV(j,j')$ ? Vérifiez numériquement et commentez les résultats.

```{r}
#| eval: false 

RV<- ...
resMFA$group$RV
```

**Question :** On s'intéresse maintenant aux points partiels qui sont représentés à l'aide de la commande suivante. Comment ces points sont-ils calculés ? Vérifiez numériquement.

```{r}
#| eval: false 

fviz_mfa_ind(resMFA,partial = "all",repel=T)+theme(legend.position="bottom")
```

**Question :** Que représente la fonction suivante ? Retrouvez le lien avec les composantes principales des différentes ACP.

```{r}
#| eval: false 

fviz_mfa_axes(resMFA,repel=T)

# A COMPLETER
```
