---
title: "TP2 - Correspondence Analysis"
subtitle: "4modIA / 2025-2026"
format:
  html:
    toc: true
    toc-depth : 4
    toc-location: left
    number-sections: true
    css: styles.css
    header-includes:
    - \usepackage{dsfont}
---

```{r}
#| warning: false
#| message: false

library(ggplot2)
library(FactoMineR)
library(factoextra)
library(reticulate)
library(ggpubr)
```


# Données de sociologie

## Description 

Nous nous intéressons dans ce TP à des données issues du travail du sociologue Pierre Bourdieu. 

```{r}
Socio<-read.table("DataSocio.txt",header=T)
```

```{r}
#| echo: false
knitr::kable(Socio,align='c')
```

La table de contingence `Socio` contient les effectifs des étudiants de l’enquête.

::: columns
::: {.column width="45%"}
En ligne, nous avons les différentes catégories 
socioprofessionnelles pour le chef de famille : 

- EAG : exploitant agricole
- SAG : salarié agricole 
- PT : patron 
- PLCS : profession libérale et cadre supérieur 
- CM : cadre moyen
- EMP : employé
- OUV : ouvrier 
- AUT : autre
:::
::: {.column width="45%"}
En colonne, nous retrouvons les types d'études poursuivies

- DR : droit 
- SCE : sciences économiques 
- LET : lettres 
- SC : sciences 
- MD : médecine ou dentaire 
- PH : pharmacie 
- PD : pluridisciplinaire 
- IUT : IUT
:::
:::

Nous pouvons visualiser cette table de contingence à l'aide de la fonction `ggballoonplot()` de la librairie `ggpubr`.  

```{r}
ggballoonplot(Socio, fill = "value")+
     scale_fill_viridis_c(option = "C")
```

**Question :** A l'aide de la fonction `chisq.test()`, testez s'il y a indépendance ou pas entre les deux variables qualitatives. 

```{r}
#| eval: false

# A COMPLETER
```

## Analyse des correspondances à la main

Afin d'assimiler le cours, nous allons tout d'abord faire l'analyse des correspondances "à la main". 

**Question :** La première étape consiste à définir les matrices $F_X$ et $F_Y$ contenant les profils lignes et colonnes respectivement, associés à ces données. Construisez ces deux matrices à l'aide des fonctions `diag()`, `rowSums()`, `colSums()`. 

```{r}
#| eval: false

# A COMPLETER
FX<- ...
rownames(FX) <- rownames(Socio)
FY<-  ...
rownames(FY) <- colnames(Socio)
```


**Question :** Faites une ACP sur les profils lignes

+ matrice des données $F_X$ 
+ matrice des poids $W=W_X = \mbox{diag}(n_{1+}/n,\ldots,n_{I+}/n)$ 
+ métrique associée à la matrice 
$M = W_Y^{-1}=\mbox{diag}(n/n_{+1},\ldots,n/n_{+J})$

Pour cela, déterminez les valeurs propres et vecteurs propres à l'aide de la fonction `eigen()` d'une matrice bien choisie. 

```{r}
#| eval: false 

# A COMPLETER
ACPX<-eigen(....)
```



**Question :** Vérifiez que l'ACP des profils-lignes peut se retrouver par la décomposition spectrale de $(F_YF_X)'$. Que remarque-t-on concernant les valeurs propres. 

```{r}
#| eval: false
# A COMPLETER
```

**Question :** Déterminez les composantes principales $C^{(row)}_s$.

```{r}
#| eval: false
Crow<-...
```

**Question :** Faites une ACP des profils-colonnes avec la matrice des poids
$W=W_Y$ et la métrique associée à la matrice $M = W_X^{-1}$. Déterminez les composantes principales $C^{(col)}_s$.

```{r}
#| eval: false

# A COMPLETER
ACPY<-eigen(...)
Ccol<-....
```


**Question :** Quelle relation permet de relier $C^{(row)}_s$ et $C^{(col)}_s$ ? Vérifiez numériquement.

```{r}
#| eval: false

# A COMPLETER
```

## Analyse des correspondances avec FactoMineR

**Question :** A l'aide de la fonction `CA()` de la librairie `FactoMineR`, faites une analyse des correspondances du jeu de données Socio. Retrouvez les pvaleurs, les composantes principales, .... par rapport aux calculs précédents. 

```{r}
#| eval: false

resCA<-CA(.....) # A COMPLETER
```


**Question :** Tracez les modalités sur le premier plan factoriel et interprétez.

```{r}
#| eval: false

fviz_ca(....) # A COMPLETER
```

**Question :** Etudiez la qualité de représentation de chaque catégorie socioprofessionnelle et de chaque type d'étude suivie.
Commentez. Vous pouvez utiliser les fonctions `fviz_cos2()`, `fviz_ca_row()`et `fviz_ca_col()` pour la visualisation.  

```{r}
#| eval: false

# A COMPLETER
```


**Question :** Etudiez les contributions de chaque catégorie socioprofessionnelle et de chaque type d'étude suivie pour le premier axe. Vous pouvez utiliser les fonctions `fviz_contrib()`, `fviz_ca_row()`et `fviz_ca_col()` pour la visualisation. 

```{r}
#| eval: false

# A COMPLETER
```


## Analyse des correspondances avec Python

Dans cette partie, nous allons faire une analyse des correspondances à l'aide de la librairie `prince` en Python. 
Retrouvez les éléments vus précédemment à l'aide des commandes suivantes. 

```{python}
#| eval: False

import prince

Sociopy=r.Socio
ca = prince.CA(
    n_components=5,
    n_iter=3,
    copy=True,
    check_input=True,
    engine='sklearn',
    random_state=42
)
ca = ca.fit(Sociopy)
```

```{python}
#| eval: False

ca.eigenvalues_summary
```

```{python}
#| eval: False

ca.row_coordinates(Sociopy).head()
ca.column_coordinates(Sociopy).head()
```

```{python}
#| eval: False

ca.plot(
    Sociopy,
    x_component=0,
    y_component=1,
    show_row_markers=True,
    show_column_markers=True,
    show_row_labels=True,
    show_column_labels=True
)
```

```{python}
#| eval: False

ca.row_contributions_.head().style.format(precision=2)
ca.column_contributions_.head().style.format(precision=2)
```

# Données des tâches domestiques

Dans cette partie, nous étudions des données répertoriant la répartition des tâches domestiques au sein d'un couple. Cet ensemble de données est disponible dans la librairie R `factoextra`.  

```{r}
data("housetasks")
knitr::kable(housetasks,align='c')
```

Les données sont un tableau de contingence contenant $13$ tâches domestiques et leur répartition dans le couple. 
Les lignes sont les différentes tâches, les valeurs sont les fréquences des tâches effectuées :

  - par la femme uniquement,
  - alternativement,
  - par le mari uniquement,
  - ou conjointement.

Les données de cet exemple traitent de l'intégration des femmes mariées sur le marché du travail en 1977. On a demandé à des couples bi-salariés, nouvellement mariés et sans enfant de cinq villes allemandes qui était responsable de chacune des tâches suivantes:

- s'occuper du linge, 
- préparer les repas principaux, 
- préparer le dîner, 
- préparer le petit déjeuner, 
- ranger la maison, 
- faire la vaisselle, 
- faire les courses, 
- s'occuper des démarches officielles (déclarations d'impôts, etc.), 
- conduire une voiture, 
- s'occuper des finances, 
- s'occuper des assurances, 
- faire les petites réparations ménagères, 
- planifier les voyages et les vacances.

**Question :** Après avoir visualisé cette table de contingence et testé l'indépendance des deux variables qualitatives, faites une analyse des correspondances. Interprétez.

```{r}
# A COMPLETER
```

